【裁判字號】    97,上更(二),47
【裁判日期】    970304
【裁判案由】    搶奪
【裁判全文】
臺灣高等法院刑事判決              97年度上更(二)字第47號
上  訴  人  臺灣臺北地方法院檢察署檢察官
被      告  甲○○
                    現另案於臺灣臺北監獄執行中
上列上訴人因被告搶奪案件，不服臺灣臺北地方法院95年度訴字
第1168號，中華民國95年11月15日第一審判決（起訴案號：臺灣
臺北地方法院檢察署95年度偵字第12671號），提起上訴，經判
決後，經最高法院第二次發回更審，本院判決如下：
    主  文
上訴駁回。
    理  由
一、公訴意旨以：甲○○與陳文秀（另案判決確定）共同基於意
    圖為自己不法所有之概括犯意聯絡，於如附表編號一、三號
    所示之時間，由被告甲○○騎乘機車搭載被告陳文秀，至如
    附表編號一、三（即起訴書及原審判決編號1、6)所示之銀
    樓，由被告甲○○在外把風接應，被告陳文秀進入店內向店
    家佯稱欲購買金飾，待店家取出金飾供被告陳文秀挑選後，
    被告陳文秀即趁店家不備之際，搶奪如附表編號一、三號所
    示之金飾，並搭乘被告甲○○騎乘之機車逃逸；且旋將行搶
    得來之金飾持往臺北市○○區○○街46號金桔銀樓變賣朋分
    花用，因認被告甲○○亦涉犯刑法第325條第1項之搶奪罪嫌
    云云。
二、按犯罪事實應依證據認定之，無證據不得認定其犯罪事實；
    又不能證明被告犯罪者，應諭知無罪之判決，刑事訴訟法第
    154條第2項、第301條第1項分別定有明文。復按告訴人之告
    訴，本以使被告受刑事訴追為目的，故其陳述是否與事實相
    符，自應調查其他證據，以資審認，苟其所為攻擊之詞，尚
    有瑕疵，則在此瑕疵未予究明以前，即不能遽採為斷罪之基
    礎（69年度臺上字第1531號判決參照）。再認定被告有罪之
    事實，應憑證據，如未能發現相當之證據，或證據不足以證
    明，自不能以推測或擬制之方法，以為裁判之基礎；且認定
    事實所憑之證據，其為訴訟上之證明，須達於通常一般人均
    不致有懷疑，而得確信其為事實之程度者，始得據為有罪之
    認定，倘其證明尚未達到此一程度而有合理之懷疑存在時，
    尚難為有罪之認定基礎；另苟積極證據不足以為不利於被告
    事實之認定，即應為有利於被告之認定，更不必有何有利之
    證據（30年上字第816號、40年臺上字第86號、76年臺上字
    第4986號判例參照）。且證人之證言固非不得做為認定被告
    犯罪事實之證據，惟須此項證言無瑕疵可指，且與事實相符
    者，始足當之，苟證人之證言有瑕疵時，即不得做為不利被
    告認定之唯一依據。為貫徹無罪推定原則，檢察官對於被告
    之犯罪事實，應負實質舉證責任。刑事訴訟法修正後第161
    條（下稱本法第161條）第1項規定「檢察官就被告犯罪事實
    ，應負舉證責任，並指出證明之方法」，明訂檢察官舉證責
    任之內涵，除應盡「提出證據」之形式舉證責任（參照本法
    修正前增訂第163條之立法理由謂「如認檢察官有舉證責任
    ，但其舉證，仍以使法院得有合理的可疑之程度為已足，如
    檢察官提出之證據，已足使法院得有合理的可疑，其形式的
    舉證責任已盡」）外，尚應「指出其證明之方法」，用以說
    服法院，使法官「確信」被告犯罪構成事實之存在。此「指
    出其證明之方法」，應包括指出調查之途徑，與待證事實之
    關聯及證據之證明力等事項。同條第2、3、4項，乃新增法
    院對起訴之審查機制及裁定駁回起訴之效力，以有效督促檢
    察官善盡實質舉證責任，藉免濫行起訴。刑事訴訟法修正後
    第163條釐訂法院與檢察官調查證據責任之分際，一方面揭
    櫫當事人調查證據主導權之大原則，並充分保障當事人於調
    查證據時，訊問證人、鑑定人或被告之權利（同條第1項）
    ；另一方面例外規定法院得及應依職權調查證據之補充性，
    必待當事人舉證不足時，法院始自動依職權介入調查，以發
    見真實（同條第2項）；再增訂法院依職權調查證據前，應
    踐行令當事人陳述意見之程序（同條第3項），以貫徹尊重
    當事人查證之主導意見，確保法院補充介入之超然、中立。
    又按被告或共犯之自白，不得作為有罪判決之唯一證據，仍
    應調查其他必要之證據，以察其是否與事實相符，刑事訴訟
    法第156條第2項定有明文。
三、按被告以外之人於審判外之言詞或書面陳述，除法律有規定
    者外，不得作為證據；又被告以外之人於審判外之陳述，雖
    不符合同法第159條之1至第159條之4之規定，但經當事人於
    審判程序同意作為證據，法院審酌該言詞陳述或書面陳述作
    成時之情況，認為適當者，亦得為證據。當事人、代理人或
    辯護人於法院調查證據時，知有第159條第1項不得為證據之
    情形，而未於言詞辯論終結前聲明異議者，視為有前項之同
    意，刑事訴訟法第159條第1項及第159條之5分別定有明文。
    查本判決下列所引用之各該被告以外之人於審判外之陳述（
    包含書面陳述），皆屬傳聞證據，惟被告雖知上開證據資料
    為傳聞證據，但於準備程序及審判期日中均表示無意見而不
    予爭執，且迄至言詞辯論終結前亦未再聲明異議，審酌上開
    證據資料製作時之情況，尚無違法不當及證明力明顯過低之
    瑕疵，亦認為以之作為證據應屬適當，故揆諸前開規定，爰
    逕依刑事訴訟法第159條之5規定，認前揭證據資料均例外有
    證據能力。
四、公訴意旨認被告甲○○涉犯前開搶奪犯行，係以證人即共同
    被告陳文秀之證詞及陳文秀指認被告甲○○照片之單一指認
    、證人乙○○○、楊阿添及丙○○之證詞、證人乙○○○指
    認被告陳文秀及被搶金飾照片共四張、無被告影像之通寶山
    銀樓之監視器翻拍照片四張及共同被告陳文秀於95年6月5日
    出具與金桔銀樓之證明書一張等，為主要依據。
五、訊據被告甲○○否認有與陳文秀共同於前開時、地為搶奪犯
    行，辯稱略以：「未於如附表所示之時、地為把風行為而與
    被告陳文秀共同為搶奪行為」等語。
六、經查：
(一)、共同被告陳文秀固證稱被告甲○○確於如附表編號一、二號
    所示之時間、地點，由被告甲○○騎乘機車在外把風接應而
    與之共同為搶奪犯行云云，然揆之陳文秀先前於警詢、偵訊
    及於原審95年6月30日之供述，均係供陳其乃與被告甲○○
    共同於如附表編號一、三號所示之時、地為搶奪犯行，且稱
    如附表編號二號所示之搶奪犯行為其一人所為，該次並無共
    犯云云（偵字第12671號偵查卷宗第8至10頁、第47、48、87
    、123、146、147頁、偵字第14676號偵查卷宗第8、9頁、原
    審95年度聲羈字第283號卷第7頁），是其於原審更易前詞，
    改稱係與被告甲○○共犯如附表編號一、二號所示之搶奪犯
    行之所指，與其先前之供述既有所不同而有瑕疵可指，則其
    所言是否為真，顯已可疑。
(二)、再證人乙○○○、楊阿添及丙○○固均證稱：「陳文秀行搶
    後，確遭另一姓名年籍不詳之人以機車搭載離開」等語，然
    證人乙○○○、楊阿添、丙○○均無法確定被告甲○○即為
    渠等遭搶時騎乘機車接應陳文秀離開之人，證人陳玉絲亦證
    稱：「僅見陳文秀一人」等語（原審卷第65頁），是渠等證
    言顯不得執為被告甲○○不利之認定而認定被告甲○○確有
    為本案之搶奪犯行。
(三)、至證人乙○○○指認陳文秀及被搶金飾照片共四張、通寶山
    銀樓之監視器翻拍照片四張及陳文秀於95年6月5日出具與金
    桔銀樓之證明書一張等物，經查均僅足以證明陳文秀犯有本
    案搶奪犯行，而無從證明被告甲○○有為本案之搶奪犯行，
    亦不足為被告甲○○不利之認定。
(四)、檢察官上訴雖略以：「按告訴人與證人之陳述有部分前後不
    符，或相互間有所歧異時，究竟何者為可採，法院乃得本其
    自由心證予以斟酌，非謂一有不符或矛盾，即應認其全部均
    為不可採信（85年台上字第305號判決意旨參照）。查本件
    證人即共同被告陳文秀於偵審過程中均明確證述被告甲○○
    有於該附表編號一所示之時間、地點，由被告甲○○騎乘機
    車在外把風接應而與之共同為搶奪犯行，證詞前後相符，何
    來前後供述有所扞格？又同案被告陳文秀與被告甲○○平日
    亦無恩怨，業據同案被告陳文秀供述在卷，應無陷害被告甲
    ○○之理，且證人乙○○○、楊阿添及丙○○於審理中均證
    稱同案被告陳文秀行搶後，確遭另一姓名年籍不詳之人以機
    車搭載離開等語，足徵同案被告陳文秀與被告甲○○共同搶
    奪編號一、六（即附表編號三）之犯行，其行搶方式係由同
    案被告陳文秀入銀樓內行搶，被告甲○○則騎乘機車在外把
    風接應之事實，應堪認定，是上開編號一、六（即附表編號
    三）遭搶之銀樓監視器自無法錄到被告甲○○之影像，尚難
    據此為被告甲○○之有利認定。況審理期日距案發當時已近
    半年，同案被告陳文秀之證述難免因記憶模糊而略有出入。
    原審未察，徒以證人即同案被告陳文秀於偵審前後分別陳稱
    被告甲○○尚有該附表編號六（即附表編號三）及二所示時
    間及地點之其他犯行，先後證述不一為由，遽認其證言全無
    足採信，而未詳細論敘其理由，自有判決不備理由之可議」
    等語，然查，犯罪事實應依證據認定之，所謂證據，須適於
    為被告犯罪事實之證明者，始得採為斷罪資料，檢察官認被
    告有與陳文秀共同為上揭搶奪犯嫌，主要係以共同被告陳文
    秀之指證，以及證人即金文利銀樓老闆娘乙○○○及金葉銀
    樓負責人陳玉絲之證述，為其依憑認定之證據。然乙○○○
    及陳玉絲於原審作證時，均僅能指證進入渠等經營之銀樓下
    手搶奪金項鍊之陳文秀，至於騎機車接應之共犯則因未曾目
    睹而無法指證是否即為上訴人（原審訴字卷第71頁至第73頁
    、第77頁至第78頁）。陳文秀雖於原審指證稱：「下手為上
    揭搶奪銀樓金項鍊之行為時，被告均係騎機車在外面巷口把
    風及接應」等語（原審卷第55頁背面、第56頁），然被告則
    否認有該事實，辯稱：「曾經幫陳文秀販賣手機，私吞錢款
    ，陳文秀向其索討錢款時，其並曾毆打陳文秀，陳文秀係挾
    怨報復」等語（原審卷第55頁至第57頁），關於被告所稱：
    「曾經私吞代陳文秀販賣手機之錢款，並曾經毆打陳文秀一
    節，亦經陳文秀於原審證實（原審卷第55頁背面、第57頁背
    面），似此情形，能否僅依憑陳文秀之指證認定上訴人有上
    揭共同搶奪犯行，實有疑問（96 年度台上字第3272號判決
    ）。且查，證人即陳文秀所為陳述之證據證明力判斷，並非
    以記憶是否明確為依據，而應以陳述之真實可信為判斷標準
    ，查被告已經於原審與證人陳文秀當庭訊問時，不僅對於被
    告質問其所騎之機車為何種型式、衣著、電話號碼等均無法
    作答（原審卷第70頁），且陳文秀證稱與被告認識半年（原
    審卷第67頁），然本件案發時間為95年5月，而陳文秀卻於
    94 年11月29日至95年3月1日均在監執行（卷附在監在押紀
    錄表），則陳文秀所陳是否可信，已經甚為明確，再陳文秀
    甚至指認被告販賣第一級毒品予陳文秀，然經本院以96年度
    上訴字第3576號刑事判決，以陳文秀之指證不可信，而判決
    被告無罪，亦有該判決在卷可查，則被告辯解稱係陳文秀挾
    怨報復之詞，並非不可信，而前述證人乙○○○、楊阿添及
    丙○○等人均無法指證被告，又銀樓監視器亦無被告甲○○
    之影像，是均無從為被告不利之事證，則檢察官上訴所陳並
    非可取。
(五)、綜上，陳文秀之自白與證言既有瑕疵可指，且復查無其他積
    極證據足資證明被告甲○○確有本案搶奪犯行，自難僅憑證
    人即共同被告陳文秀之證詞及陳文秀指認被告甲○○照片之
    單一指認，證人乙○○○、楊阿添及丙○○之證詞、證人乙
    ○○○指認被告陳文秀及渠被搶金飾照片共四張、無被告影
    像之通寶山銀樓之監視器翻拍照片四張及陳文秀於95年6月5
    日出具與金桔銀樓之證明書一張等，遽論被告甲○○確有公
    訴人所指之犯行，不能證明被告甲○○犯罪，自應為被告甲
    ○○無罪判決之諭知。至移送併案審理部分（95年度偵字第
    16470號），與檢察官起訴被告涉犯搶奪犯行部分為同一事
    實，已依法併為審理，附此敘明。
(六)、原審以不能證明被告犯罪，而為其無罪之諭知，經核原判決
    關於被告部分並無違誤，檢察官以前詞提起上訴，以推測之
    詞指摘原判決關於被告部分不當，請求撤銷改判，為無理由
    ，應予駁回。
據上論斷，應依刑事訴訟法第368條，判決如主文。
本案經檢察官鄭富銘到庭執行職務。
中    華    民    國    97    年    3     月    4     日
                  刑事第十二庭  審判長法  官  蔡永昌
                                      法  官  陳榮和
                                      法  官  施俊堯
以上正本證明與原本無異。
檢察官如不服本判決，應於收受送達後十日內向本院提出上訴書
狀，其未敘述上訴之理由者並得於提起上訴後十日內向本院補提
理由書（均須按他造當事人之人數附繕本）。
                                      書記官  顧哲瑜
中    華    民    國    97    年    3     月    4     日
附表：
┌──┬────┬────┬───┬────┬────┐
│編號│犯罪時間│犯罪地點│被害銀│被搶之財│變賣金飾│
│    │        │        │樓之負│物      │銀樓及所│
│    │        │        │責人  │        │得財物  │
├──┼────┼────┼───┼────┼────┤
│一  │95年5月7│臺北市文│登記負│1點5兩  │臺北縣永│
│    │日15時25│山區景美│責人為│金項鍊1 │和市某銀│
│    │分許    │街9之1號│翁田財│條，市價│樓（起訴│
│    │        │1樓金文 │      │約新臺幣│書誤載為│
│    │        │利銀樓  │      │（下同）│臺北市某│
│    │        │        │      │4萬元   │銀樓，應│
│    │        │        │      │        │予更正）│
│    │        │        │      │        │，得款6 │
│    │        │        │      │        │萬餘元  │
├──┼────┼────┼───┼────┼────┤
│二  │95年5月 │臺北市萬│陳玉絲│1兩7錢2 │臺北市某│
│    │12日18時│華區西寧│      │分金項鍊│銀樓    │
│    │許      │南路153 │      │1條，市 │        │
│    │        │號1樓金 │      │價5萬元 │        │
│    │        │葉銀樓  │      │        │        │
├──┼────┼────┼───┼────┼────┤
│三（│95年6月 │臺北市大│登記負│1兩6分  │臺北市信│
│即起│5日20時 │安區通化│責人為│8釐及7  │義區崇德│
│訴書│54分許  │街51號通│楊福來│錢3分2  │街46號金│
│及原│        │寶山珠寶│      │釐金項鍊│桔銀樓，│
│審判│        │銀樓有限│      │各1條， │得款2萬2│
│決編│        │公司    │      │市價4萬 │千4百7十│
│號6)│        │        │      │5千元   │8元     │
└──┴────┴────┴───┴────┴────┘


司法院資訊處製作；財團法人民間司法改革基金會備份。
